【裁判字號】    97,行商訴,39
【裁判日期】    971127
【裁判案由】    商標註冊
【裁判全文】
智慧財產法院行政判決
                                 97年度行商訴字第00039號
                                民國97年11月13日辯論終結
原      告  佳格食品股份有限公司
代  表  人  甲○○
被      告  經濟部智慧財產局
代  表  人  乙○○（局長）
訴訟代理人  丁○○
            丙○○
上列當事人間因商標註冊事件，原告不服經濟部中華民國97年6
月25日經訴字第09706109200號訴願決定，提起行政訴訟。本院
判決如下：
    主  文
原告之訴駁回。
訴訟費用由原告負擔。
    事  實
一、事實概要：原告前於民國96年4月18日以「北海道及圖」商
    標，指定使用於商標法施行細則第13條所定商品及服務分類
    表第29類之「牛奶、羊奶、酵母乳、奶粉、優酪乳、保久乳
    、乳酸菌飲料、米漿、豆漿、羊奶片、牛乳片、酸乳酪、果
    汁奶粉、咖啡奶粉、蜜豆奶、液態發酵乳、奶油、豆花、豆
    奶粉、薑醬、芝麻油、玉米油、菜子油、胚芽油、葵花子油
    、食用葵花油、橄欖油、芥花油、咖啡凍、茶凍、蜆精、肉
    鬆、肉醬、火腿、蠔精、魚丸、魚鬆、魚板、鱈魚香絲、雪
    蛤精、肉類速食調理包、肉汁、速食濃縮肉湯、蒟蒻、花生
    仁罐頭、蜜餞、油炸果蔬片、醬瓜、蔬菜速食調理包、蔬菜
    湯、紅豆湯、果醬、蛋白粉、蛋黃粉、雞精、肉精、調味乳
    、豆腐、食品添加用蛋白質粉。」商品，向被告經濟部智慧
    財產局申請註冊，復於97年1月11日申覆意見書中聲明圖樣
    中之「北海道」不在專用之列。經被告審查，認本件商標圖
    樣上之「北海道」，係日本盛產海鮮與農、牧產品聞名之地
    區，原告以之作為商標，指定使用於牛奶、魚丸、菜子油等
    商品，有使公眾誤認誤信其商品產地之虞，不符合商標法第
    19 條聲明不專用之規定，且依同法第23條第1項第11款規定
    ，應不准註冊，以97年3月31日商標核駁第306272號審定書
    為核駁之處分。原告不服，提起訴願，經遭駁回，遂向本院
    提起行政訴訟。
二、兩造聲明：
  (一)原告聲明求為判決：（原告未於準備程序、言詞辯論期日到
    場，聲明、陳述係依其訴狀所載）：
    1.訴願決定及原處分均撤銷。
    2.被告應准許本件原告商標註冊。
    3.訴訟費用由被告負擔。
  (二)被告聲明求為判決：
    1.駁回原告之訴。
    2.訴訟費用由原告負擔。
三、兩造之爭點：
  (一)原告主張之理由：
    1.系爭商標並未違反商標法第23條第1項第11款：
      本件「北海道及圖」商標經原告多年使用，所投入媒體廣
      告費用超過新臺幣（下同）10億元，並累積銷售額達13億
      元以上，已成為消費者耳熟能詳的乳品品牌，且在消費者
      心目中建立一種優質鮮乳之印象。且自本件商標所指定使
      用之鮮乳產品上市以來，原告即在商品容器包裝及廣告行
      銷宣傳上，不斷告知消費者該產品特別採用北海道乳牛畜
      牧技術，並訴求「快樂的牛，才有最好的鮮乳」，給予消
      費者的訊息是「北海道」鮮奶係採用「北海道乳牛畜牧技
      術」，而非產地是來自於北海道，是以原告不僅沒有將「
      北海道」作為表彰商品產地之用，更善盡製造商之告知義
      務，以避免讓消費者對商品產地產生誤信誤認，自無致消
      費者對商品產地產生誤信誤認之虞，應無商標法第23 條
      第1項第11款規定之適用。
    2.原行政處分應本行政公平原則審查：
      其次，於商標實務上前有註冊第1034344號「北海道」商
      標，已在其圖樣中書有中文「北海道」3字，但查該商標
      權人卻非設址於日本北海道地區，然被告仍准該商標註冊
      ；再者，其他同樣以地名作為商標，獲被告准予註冊於各
      類商品及服務之案例，所在多有，基於行政法上平等原則
      ，本案宜作同一認定標準，請求撤銷原處分。
    3.原處分並未舉證證明北海道之農產品係以鮮奶聞名一事，
      因此原告以「北海道及圖」申請商標使用於鮮奶，是否即
      會使人誤認產品來自北海道，容有商榷餘地。
    4.原告願聲明「北海道」3字不專用：
      又本件商標具有識別性者已如上述，然原告為避免因部
      分商標圖樣之影響致全部商標不能獲准註冊，或註冊後就
      該部分單獨主張權利而產生爭議，更願意聲明本件商標
      圖樣中「北海道」3字不專用。
  (二)被告主張之理由：
    1.按商標有「使公眾誤認誤信其商品或服務之性質、品質或
      產地之虞者。」不得註冊，為商標法第23條第1項第11款
      所規定。又本款之適用，係指商標圖樣上之文字、記號或
      圖形係表示所指定使用之商品或服務之性質、品質或產地
      ，而有名實不符情事，致使公眾產生誤信誤認之虞者而言
      。
    2.本件原告申請註冊之「北海道及圖」商標圖樣係由一牧場
      設計圖與直書之中文「北海道」3字所組合而成。其中「
      北海道」為一地名，位於日本列島中緯度最高的島嶼，其
      農、牧及漁業之產量均為日本之首，則原告既為本國商，
      卻以日本地名「北海道」做為本件商標圖樣之一部分，指
      定使用於牛奶、奶粉、優酪乳、牛乳片、果汁奶粉、奶油
      、菜子油、胚芽油、葵花子油、食用葵花油、橄欖油、蠔
      精、魚丸、魚鬆、魚板、鱈魚香絲、雪蛤精、蔬菜速食調
      理包、蔬菜湯、紅豆湯、果醬等商品，尚難謂無使公眾對
      其商品之產地發生誤認誤信之虞。原告固訴稱已透過產品
      標示與廣告宣傳告知消費者本件商標所使用之北海道鮮乳
      係採用「北海道乳牛畜牧技術」，應無使公眾誤認誤信商
      品產地之虞云云；惟查，商標法第23條第1項第11款規定
      之適用，應以商標圖樣本身之文字、圖形、記號或其聯合
      式等本身有使人誤認誤信其所表彰之商品性質、品質或產
      地而言，原告縱已另於其他廣告文宣中記載本件商標所使
      用之鮮乳商品僅係採用「北海道乳牛畜牧技術」等語，仍
      無解於本件商標圖樣上本身之中文「北海道」有使人誤認
      誤信其商品之產地之虞，而有前揭條款規定之適用，況審
      視該廣告用語仍不外強調本件商標與「北海道」地方之關
      係，所訴並無可採。
    3.至於原告稱其已就本件商標圖樣中之「北海道」聲明不在
      專用之列，故無商標法第23條第1 項第11款規定之適用乙
      節。按依商標法第19條之規定，當商標包含說明性（商標
      法第23條第1 項第2 款）或不具識別性（同法第5條 第2
      項及第23條第1 項第1 款）之文字、圖形、記號、顏色或
      立體形狀，且刪除該部分則失其商標之完整性者，申請人
      可聲明該部分不在專用之列，而使該商標得以註冊。本件
      商標既因其商標圖樣上之「北海道」為日本地名，指定使
      用於本國產製之牛奶、魚丸、菜子油等商品，有使一般消
      費者對其商品之產地產生誤認誤信之虞者，已如前述理由
      ，其並非商標圖樣中有包含「說明性」或「不具識別性」
      之文字、圖形、記號等，是以本件商標因涉及首揭商標法
      第23條第1 項第11款之規定，自無同法第19條規之適用。
    4.又原告舉註冊第1034344 號「北海道」商標、註冊第1102
      226 號「越光」商標等，主張其圖樣中亦包括「北海道」
      3 字，或同樣以地名為商標圖樣之一部分，都獲准註冊於
      各類商品或服務等案例，核其商標圖樣與本案不同，案情
      各異，且基於商標審查個案拘束原則，亦不得比附援引，
      執為本件商標應准註冊之論據，併予指明。
    理  由
甲、程序方面：
    原告經合法通知，無正當理由而未於言詞辯論期日到場，核
    無行政訴訟法第218 條準用民事訴訟法第386 條各款所列之
    情形，爰依被告聲請由其一造辯論而為判決。
乙、實體方面：
一、按商標有「使公眾誤認誤信其商品或服務之性質、品質或產
    地之虞者。」不得註冊，為商標法第23條第1項第11款所規
    定。又本款之適用，係指商標圖樣上之文字、記號或圖形係
    表示所指定使用之商品或服務之性質、品質或產地，而有名
    實不符情事，而使消費者因此對商標圖樣所施之文字或圖形
    與指定商品產生錯誤聯想，導致有誤信其商品之性質、品質
    或產地之可能者，即有本款之適用。
二、本件係原告前於96年4月18日以「北海道及圖」商標，指定
    使用於商標法施行細則第13條所定商品及服務分類表第29
    類之「牛奶、羊奶、酵母乳、奶粉、優酪乳、保久乳、乳酸
    菌飲料、米漿、豆漿、羊奶片、牛乳片、酸乳酪、果汁奶粉
    、咖啡奶粉、蜜豆奶、液態發酵乳、奶油、豆花、豆奶粉、
    薑醬、芝麻油、玉米油、菜子油、胚芽油、葵花子油、食用
    葵花油、橄欖油、芥花油、咖啡凍、茶凍、蜆精、肉鬆、肉
    醬、火腿、蠔精、魚丸、魚鬆、魚板、鱈魚香絲、雪蛤精、
    肉類速食調理包、肉汁、速食濃縮肉湯、蒟蒻、花生仁罐頭
    、蜜餞、油炸果蔬片、醬瓜、蔬菜速食調理包、蔬菜湯、紅
    豆湯、果醬、蛋白粉、蛋黃粉、雞精、肉精、調味乳、豆腐
    、食品添加用蛋白質粉。」商品，向被告申請註冊，復於97
    年1月11日申覆意見書中聲明圖樣中之「北海道」不在專用
    之列。經被告審查，認本件商標圖樣上之「北海道」，係日
    本盛產海鮮與農、牧產品聞名之地區，原告以之作為商標，
    指定使用於牛奶、魚丸、菜子油等商品，有使公眾誤認誤信
    其商品產地之虞，不符合商標法第19條聲明不專用之規定，
    且依同法第23條第1項第11款規定，應不准註冊，以97年3月
    31日商標核駁第306272號審定書為核駁之處分。原告不服，
    提起訴願，經訴願決定駁回，原告猶未甘服，向本院提起行
    政訴訟，並為如事實欄所載之主張。本件首應審究者，厥為
    系爭商標是否違反商標法第23條第1 項第11款之規定？
三、經查：
（一）按商標有無識別性，應以相關消費者的認知為準；又基於
      商標之屬地性，所謂相關消費者，自應指我國之消費者而
      言；復按「商標包含說明性或不具識別性之文字、圖形、
      記號、顏色或立體形狀，若刪除該部分則失其商標之完整
      性，而經申請人聲明該部分不在專用之列者，得以該商標
      申請註冊。」為商標法第19條所明定。故其適用係指商標
      圖樣整體具識別性，而其圖樣中包含說明性或不具識別性
      之文字或圖形者，為避免因該部分致不准註冊，或註冊後
      就該部分單獨主張權利而產生爭議，得經申請人聲明該部
      分不與商標圖樣分離單獨請求專用（被告公告之「聲明不
      專用」審查要點二參照）
（二）本件原告申請註冊之系爭「北海道及圖」商標圖樣，係由
      一牧場設計圖與直書之中文「北海道」3 字所組合而成。
      其中「北海道」為一地名，位於日本列島中緯度最高的島
      嶼，亦為日本最自然之淨土，四面環海而且腹地遼闊，其
      農、牧及漁業之產量均為日本之首，北海道又以魚、貝類
      種類繁多而自豪，北海道以盛產美味的海鮮及農產品而聞
      名，同時，乳製品也有上好的味道，鬆軟帶有酒香的奶酪
      和黃油，味道之所以鮮美，完全歸功於生長在廣闊的牧場
      上，用營養豐富的牧草飼育出乳牛的功勞，堪稱為著名之
      地名，應為國人所熟知。則原告既為本國商，卻以日本地
      名「北海道」做為本件商標圖樣之一部分，指定使用於牛
      奶、奶粉、優酪乳、牛乳片、果汁奶粉、奶油、菜子油、
      胚芽油、葵花子油、食用葵花油、橄欖油、蠔精、魚丸、
      魚鬆、魚板、鱈魚香絲、雪蛤精、蔬菜速食調理包、蔬菜
      湯、紅豆湯、果醬等商品，即有使一般消費者誤認誤信其
      所表彰之商品係來自「北海道」之產品而購買之虞，系爭
      商標之註冊申請即有違商標法第23條第1 項第11款之規定
      。
（三）原告雖稱已透過產品標示與廣告宣傳告知消費者本件商標
      所使用之北海道鮮乳係採用「北海道乳牛畜牧技術」，應
      無使公眾誤認誤信商品產地之虞云云。惟查，商標法第23
      條第1 項第11款規定之適用，應以商標圖樣本身之文字、
      圖形、記號或其聯合式等本身有使人誤認誤信其所表彰之
      商品性質、品質或產地而言，原告縱已另於其他廣告文宣
      中記載本件商標所使用之鮮乳商品僅係採用「北海道乳牛
      畜牧技術」等語，仍無解於本件商標圖樣上本身之中文「
      北海道」有使人誤認誤信其商品之產地之虞，而有前揭條
      款規定之適用，況審視該廣告用語仍不外強調本件商標與
      「北海道」地方之關係，所訴並無可採。
（四）至原告雖又稱其已就本件商標圖樣中之「北海道」聲明不
      在專用之列，故無商標法第23條第1 項第11款規定之適用
      云云。惟按依商標法第19條之規定，當商標包含說明性（
      商標法第23條第1 項第2 款）或不具識別性（同法第5 條
      第2 項及第23條第1 項第1 款）之文字、圖形、記號、顏
      色或立體形狀，且刪除該部分則失其商標之完整性者，申
      請人可聲明該部分不在專用之列，而使該商標得以註冊。
      然本件系爭商標既因其商標圖樣上之「北海道」3 字為日
      本地名，指定使用於本國產製之牛奶、魚丸、菜子油等商
      品，有使一般消費者對其商品之產地產生誤認誤信之虞者
      ，已如前述理由，其並非商標圖樣中有包含「說明性」或
      「不具識別性」之文字、圖形、記號等，是以系爭商標因
      涉及首揭商標法第23條第1 項第11款之規定，自無得依同
      法第19條規定就其圖樣上之「北海道」部分聲明不專用，
      原告所訴，亦無可採。
（五）再者，就原告所舉商標圖樣中具有「越光」、「大吟娘」
      、「博多」、「小樽」、「北海道生－使用／
      ／－風味及圖形」、「雪印北海
      道100+北海道圖形」一詞之諸案例，經核其中或有附加圖
      形或文字設計等其他具識別性部分，致整體商標圖樣具識
      別性，或與不同商品結合而與該產地之地名無關，或屬另
      案妥適與否問題，與本件「北海道及圖」商標整體圖樣係
      指定使用於牛奶、羊奶類等前揭商品，有使公眾誤認誤信
      其商品產地之虞等案情有別，且商標審查採個案審查拘束
      原則，自不得比附援引執為本件商標應准註冊之論據，縱
      其間曾有原告所指獲准註冊之事實，仍屬另案是否妥適問
      題，並不足以拘束本件之判斷。因此，尚不能以此指有違
      反平等原則之問題。
四、從而，被告認系爭商標之申請註冊，有違商標法23條第1 項
    第11款規定，所為核駁之處分，核無違誤。訴願決定予以維
    持，亦無不合。原告主張前詞，請求撤銷訴願決定及原處分
    ，為無理由，應予駁回。
據上論結，本件原告之訴為無理由，爰依行政訴訟法第218 條、
第98條第1 項前段，民事訴訟法第385 條第1 項前段，判決如主
文。
中    華    民    國    97    年    11    月   27     日
                  智慧財產法院第一庭
                              審判長法  官  李得灶
                                    法  官  汪漢卿
                                    法  官  王俊雄
以上正本係照原本作成。
如不服本判決，應於送達後20日內，向本院提出上訴狀並表明上
訴理由，如於本判決宣示後送達前提起上訴者，應於判決送達後
20日內補提上訴理由書（須按他造人數附繕本）。
中    華    民    國    97    年    11    月   28     日
                                    書記官  王英傑


司法院資訊處製作；財團法人民間司法改革基金會備份。
